臺灣高等法院臺南分院民事判決　99年度上易字第225號
上　訴　人　陳楊碧金
　　　　　　陳 素 娟
　　　　　　陳 素 卿
　　　　　　陳 文 宗
　　　　　　陳 文 旗
共　　　同
訴訟代理人　顏 伯 奇　律師
被 上 訴人　陳 志 榮
　　　　　　陳 林 豆
　　　　　　陳 志 遠
　　　　　　陳 蕙 如
共　　　同
訴訟代理人　陳 國 瑞　律師
上列當事人間請求異議之訴等事件，上訴人對於中華民國九十九
年七月二十七日臺灣嘉義地方法院第一審判決（九十九年度訴字
第二八四號）提起上訴，並為訴之追加，本院於一百年四月十九
日言詞辯論終結，判決如下：
      主      文
上訴及追加之訴均駁回。
第二審及追加之訴訴訟費用由上訴人連帶負擔。
      事  實  及  理  由
一、按在第二審所為訴之變更、追加，若係請求之基礎事實同一
    者，縱未經他造同意，亦得為之，此觀民事訴訟法第四百四
    十六條第一項但書、第二百五十五條第一項第二款規定自明
    。查，上訴人於原審起訴主張：訴外人陳炳棠於民國八十六
    年四月十二日，借用訴外人陳碧利名義向嘉義縣朴子市農會
    （下稱朴子市農會）借款新台幣（下同）一百二十萬元，嗣
    系爭借款於同年月十六日匯入陳碧利帳戶後，陳碧利並未將
    款項交付陳炳棠；陳碧利死亡後，陳炳棠另以訴外人張安全
    為借款人，向朴子市農會借款一百二十萬元，而由朴子市農
    會同時收回陳碧利之借款債務。陳炳棠死亡後，系爭借款債
    務並由伊等清償完畢，爰本於繼承、不當得利、委任及債務
    人異議之訴異議權等法律關係，求為命撤銷嘉義地院九十九
    年度司執字第六四九二號執行事件之執行程序，被上訴人並
    應連帶給付伊等九十二萬零五百元及法定遲延利息之判決。
    嗣原審為上訴人敗訴判決後，經上訴人提起上訴到院，並於
    本院言詞辯論終結前，就上開同一基礎事實，另主張：訴外
    人張安全向朴子市農會借款一百二十萬元後，代位清償訴外
    人陳碧利所借之一百二十萬元借款債務，所承受朴子市農會
    對於陳碧利之一百二十萬元債權已讓與予伊等，伊等亦得本
    於代位清償及債權讓與等法律關係，對於被上訴人行使權利
    等語，核係追加代位清償及債權讓與等法律關係為訴訟標的
    ；上訴人在本審所為上開訴之追加，其主張之基礎事實與原
    審起訴時主張之基礎事實完全相同，被上訴人雖不同意其追
    加，惟依首開說明，上訴人所為上開追加之訴仍無不合，應
    予准許，先予敘明。
二、上訴人主張：訴外人陳炳棠於八十六年四月十二日，以其所
    有土地設定抵押權為擔保，借用訴外人陳碧利名義向朴子市
    農會借款一百二十萬元（下稱系爭借款）；系爭借款於同年
    月十六日匯入陳碧利帳戶後，陳碧利並未將款項交付陳炳棠
    ，陳炳棠為免其所有土地遭拍賣，仍持續繳納貸款利息；嗣
    陳炳棠於九十七年間死亡後，系爭借款債務已由伊等清償完
    畢。惟系爭借款債務之利息部分，其後由被上訴人陳志榮另
    案訴請嘉義地院九十八年度簡上字第六二號，判決伊等應連
    帶給付陳志榮二十七萬九千五百元本息之票款債務確定，被
    上訴人陳志榮並執上揭民事確定判決為執行名義（下稱系爭
    執行名義），聲請嘉義地院以九十九年度司執字第六四九二
    號執行事件（下稱系爭執行事件），對伊等財產為強制執行
    ，執行程序尚未終結。然訴外人陳碧利並未將系爭借款一百
    二十萬元交付訴外人陳炳棠，對於陳炳棠應依民法第五百四
    十一條規定，負交付金錢之義務；陳碧利對朴子市農會所負
    系爭借款債務，其後並由伊等全數清償而受有利益，亦應負
    不當得利返還之責。訴外人陳炳棠及陳碧利均已死亡，伊等
    與被上訴人等分別為陳炳棠及陳碧利之法定繼承人，各自承
    受陳炳棠之債權及陳碧利之債務；縱認陳碧利所負系爭借款
    債務係由第三人張安全代位清償，惟張安全其後已將代位清
    償而承受朴子市農會對於陳碧利之系爭一百二十萬元借款債
    權讓與予伊等，伊等均得以繼承自陳炳棠之上揭債權，或受
    讓自第三人張安全之系爭一百二十萬元借款債權，與被上訴
    人陳志榮對伊等之二十七萬九千五百元票款債權相抵銷。則
    被上訴人陳志榮對於伊等之票款債權已因抵銷而全數消滅，
    系爭執行名義即有消滅請求之事由發生，被上訴人等並應連
    帶給付抵銷後剩餘之八十九萬零八十三元。為此，本於繼承
    、不當得利、委任、代位清償、債權讓與及債務人異議之訴
    異議權等法律關係，求為命撤銷系爭執行事件之執行程序，
    被上訴人等應連帶給付八十九萬零八十三元及法定遲延利息
    之判決（上訴人逾上開金額之請求，經原審法院為其敗訴判
    決後，未據聲明不服而確定）。原審為伊等敗訴判決，尚有
    未合；並聲明：(一)原判決廢棄。(二)嘉義地院九十九年度司執
    字第六四九二號執行事件之強制執行程序應予撤銷。(三)被上
    訴人應連帶給付上訴人八十九萬零八十三元，及自原審起訴
    狀繕本送達翌日起至清償日止，按年息百分之五計算之利息
    。(四)訴訟費用均由被上訴人負擔。
三、被上訴人則以：上訴人等與被上訴人陳志榮間，於另案確定
    判決中，已就系爭一百二十萬元借款債權是否存在之重要爭
    點為辯論，法院就此重要爭點並為判斷，另案確定判決就本
    件訴訟即有爭點效適用。且伊等被繼承人陳碧利與訴外人陳
    炳棠早已結算，並確定陳炳棠積欠陳碧利二十七萬九千五百
    元，而由陳炳棠開立本票乙紙交陳碧利收執乙情，為另案確
    定判決確定之事實；上訴人主張之系爭一百二十萬元借款債
    權，既發生於系爭執行名義成立前，上訴人提起本件債務人
    異議之訴，即與強制執行法第十四條規定不合。況陳碧利並
    未積欠陳炳棠任何債務，系爭一百二十萬元借款係陳炳棠借
    用陳碧利名義所借；至於朴子市農會以放款予第三人張安全
    方式，收回陳碧利之一百二十萬元借款債務，足見系爭一百
    二十萬元借款債務並非由張安全清償，陳碧利亦無積欠張安
    全債務情事。上訴人主張繼承陳炳棠之債權或受讓張安全之
    債權後，與陳志榮之票款債權相抵銷，系爭執行名義所載債
    權已消滅者，均無理由等情詞，資為抗辯；並聲明：(一)上訴
    駁回。(二)第二審訴訟費用由上訴人負擔。
四、兩造不爭執之事實：
（一）訴外人陳炳棠以訴外人陳碧利為借款人，陳炳棠為連帶保
      證人，並由陳炳棠提供不動產設定抵押權為擔保，於八十
      六年四月十二日向朴子市農會抵押借款一百二十萬元，系
      爭借款於同年月十六日匯入陳碧利帳戶；其後陳碧利與陳
      炳棠於九十三年四月七日向朴子市農會辦理第二筆同額借
      款，以借新還舊。
（二）陳碧利於九十六年五月三日死亡後，陳炳棠於同年月二十
      三日以訴外人張安全為借款人，並自任連帶保證人，向朴
      子市農會借款一百二十萬元；嗣經朴子市農會辦理放款，
      並同時收回陳碧利之系爭一百二十萬元借款債務。
（三）陳炳棠於九十七年三月十四日死亡後，陳炳棠之子陳文宗
      於同年月十八日，向朴子市農會清償張安全名下之系爭一
      百二十萬元借款債務。
（四）上訴人等五人係陳炳棠之繼承人，被上訴人等四人則為陳
      碧利之繼承人。
（五）上開事實，除有朴子市農會於九十九年十月十五日，以朴
      農信字第０九九０００三五九二號函檢送借款人陳碧利、
      張安全之相關借款資料存卷（參見本審卷第五六頁至第六
      ０頁）可參外，並經證人張安全在嘉義地院另案受理九十
      八年度簡上字第六二號給付票款事件，於九十九年一月四
      日審理時到場結證：「九十六年五月二十三日向朴子市農
      會借款，是陳炳棠叫我去借錢，他說借款利息比較省。我
      沒有繳過利息，都是陳炳棠繳的，是要還陳碧利向農會的
      借款。我是農會會員，陳炳棠不是，所以陳炳棠才會叫我
      去借。」等語明確；且有陳炳棠、陳碧利之繼承系統表、
      兩造戶籍謄本附於該案卷宗可參。上情，並經本院調取上
      揭民事卷宗核閱無誤，且為兩造所不爭，均堪信實。
五、上訴人另主張：訴外人陳炳棠借用陳碧利名義向朴子市農會
    借款一百二十萬元，惟陳碧利並未將一百二十萬元交付陳炳
    棠，其後伊等已將陳碧利之借款債務全數清償；縱認陳碧利
    之系爭借款債務係由第三人張安全代位清償，張安全其後已
    將承受朴子市農會對於陳碧利之系爭一百二十萬元借款債權
    讓與予伊等，伊等均得以繼承自陳炳棠之上揭債權，或受讓
    自第三人張安全之系爭一百二十萬元借款債權，與被上訴人
    陳志榮對伊等之二十七萬九千五百元票款債權相抵銷等語，
    則為被上訴人否認，並以上情置辯；是系爭借款債務之實際
    借款人為何人？陳碧利受領朴子市農會匯入一百二十萬元後
    ，是否交付陳炳棠？上訴人其後清償系爭借款債務，陳碧利
    或被上訴人等是否受有不當得利？系爭執行名義所載債權是
    否已消滅？厥為本件訴訟首應審究之爭點。
六、按所謂爭點效者，係指法院於確定判決理由中，就訴訟標的
    以外，當事人主張之重要爭點，本於當事人辯論之結果已為
    判斷時，對此重要爭點所為之判斷，除有顯然違背法令，或
    當事人已提出新訴訟資料，足以推翻原判斷之情形外，為符
    民事訴訟上之誠信原則，在同一當事人就該已經法院判斷之
    重要爭點，不得作相反之主張或判斷之謂。查，被上訴人陳
    志榮前以上訴人五人為對造，起訴主張：伊父親陳碧利於八
    十六年四月十二日，以上訴人之被繼承人陳炳棠為連帶保證
    人，向朴子市農會借款一百二十元；借款期滿後，陳碧利再
    邀同陳炳棠為連帶保證人，於九十三年四月七日辦理第二筆
    同額借款以借新還舊；繼則於九十六年五月二十三日，由訴
    外人張安全擔任借款人，以陳炳棠為連帶保證人向朴子市農
    會借款一百二十萬元，朴子市農會於六月二十日撥款至訴外
    人張安全帳戶，同時收回陳碧利之一百二十萬元借款。惟系
    爭一百二十萬元借款均係陳炳棠所借，僅由陳碧利、張安全
    等人出名為借款人，其利息均係陳炳棠自行繳納。陳碧利曾
    代陳炳棠繳交系爭借款債務之利息，而由陳炳棠簽發面額合
    計共三十一萬九千五百元之本票交付陳碧利收執，因陳炳棠
    及陳碧利均已死亡，惟陳炳棠尚欠二十七萬九千五百元未清
    償，而本於繼承及票據等法律關係，求為命上訴人等連帶給
    付陳志榮二十七萬九千五百元本息之判決等語。嗣嘉義地院
    九十八年度簡上字第六二號（下稱前案事件確定判決），於
    九十九年二月十二日判決上訴人等五人應如數給付確定在案
    ，為本院依職權調取上揭民事卷宗核閱無誤之事實，且有上
    揭民事判決影本附於原審卷第六頁至第一二頁可資佐證。次
    查，前案事件之當事人，並不包括被上訴人陳林豆、陳志遠
    、陳蕙如三人，且其訴訟標的法律關係為票款請求權，於前
    案事件中，就系爭借款債務是否存在乙情，雖係當事人主張
    之重要爭點，且法院已本於當事人辯論之結果而為判斷，惟
    前案事件之當事人既與本件訴訟當事人並非完全相同，依上
    開說明，即難認前後案事件之兩造當事人為同一，被上訴人
    抗辯前案事件確定判決就系爭借款債務是否存在之重要爭點
    所為判斷，有拘束本件訴訟之爭點效力云云，即嫌無據而無
    足採。
七、上訴人主張：系爭借款由朴子市農會於八十六年四月十六日
    匯入陳碧利帳戶後，陳碧利並未將款項交付陳炳棠云云，惟
    為被上訴人否認；經查：
（一）證人即朴子市農會承辦人李惠卿於嘉義地院受理前案事件
      審理時，到場結證：「這筆借款九十年間我辦理催收，因
      為利息有遲繳，我曾打電話給陳碧利，他說利息是陳炳棠
      在繳的，要我打給他。催收後，是陳炳棠臨櫃繳息。」等
      語明確，核與證人張安全證稱：「是陳炳棠叫我去借錢，
      我沒有繳過利息，都是陳炳棠繳的，是要還陳碧利向農會
      的借款。我是農會會員，陳炳棠不是，所以陳炳棠才會叫
      我去借。」等語相符；即兩造對於訴外人陳炳棠係以陳碧
      利及張安全名義，先後向朴子市農會借款一百二十萬元之
      事實亦不爭執，堪認證人李惠卿與張安全所為上開證述內
      容，與實情相符，均堪憑採。
（二）其次，系爭借款經朴子市農會承辦員催收後，由陳炳棠繳
      納利息，為證人李惠卿證述明確之事實；對照證人張安全
      證述：陳炳棠並非農會會員，所以叫其去借錢，利息是陳
      炳棠繳的等語以觀，堪認訴外人陳碧利於九十六年五月間
      死亡後，陳炳棠為續向朴子市農會借用系爭一百二十萬元
      ，乃改為借用張安全名義，向朴子市農會借款一百二十萬
      元至明。基上，系爭一百二十萬元借款債務，自八十六年
      間以訴外人陳碧利名義向朴子市農會借款時起，於九十三
      年四月間辦理第二筆同額借款以借新還舊，其後因陳碧利
      於九十六年五月間死亡，改由張安全為借款名義人，惟借
      款金額始終為一百二十萬元，足見系爭一百二十萬元借款
      債務，實際之借款人應為訴外人陳炳棠者，應堪肯認。系
      爭一百二十萬元借款債務既為訴外人陳炳棠之債務，應由
      其負清償之責；上訴人主張：訴外人張安全向朴子市農會
      借款一百二十萬元，用以清償訴外人陳碧利所借之一百二
      十萬元債務，張安全即承受朴子市農會對於陳碧利之一百
      二十萬元債權云云，與實情不符，委不足採。
（三）再者，系爭借款自八十六年四月十六日匯入陳碧利帳戶後
      ，於九十三年四月間再由陳碧利為借款名義人，陳炳棠為
      借款之連帶保證人及擔保物提供人，辦理第二筆同額借款
      以借新還舊，為兩造不爭執之事實；衡情，苟訴外人陳碧
      利於八十六年四月間受領系爭一百二十萬元借款後，並未
      將款項交付予陳炳棠，則陳炳棠經朴子市農會承辦人員催
      繳利息後，豈有未向陳碧利催討即逕自繳付遲延利息之理
      ？再佐以陳炳棠於九十三年四月間與陳碧利再向朴子市農
      會辦理第二筆同額借款以借新還舊；復於陳碧利死亡後，
      另行借用張安全名義，向朴子市農會借款一百二十萬元，
      以償還名義上借款人陳碧利所借用之系爭一百二十萬元借
      款債務，然並未向陳碧利或其法定繼承人催討任何款項等
      情觀之，堪認被上訴人抗辯：系爭一百二十萬元借款，業
      經訴外人陳碧利交付予陳炳棠者，與實情相符，應足憑採
      。
（四）此外，訴外人陳炳棠於九十七年三月十四日死亡後，同年
      月十八日由陳炳棠之子陳文宗清償系爭一百二十萬元借款
      債務乙情，同為兩造不爭執之事實；惟系爭一百二十萬元
      借款之實際借用人為陳炳棠，上訴人等均係其法定繼承人
      ，依民法第一千一百四十八條第一項規定，應承受陳炳棠
      財產上之一切權利、義務。是上訴人清償被繼承人陳炳棠
      之系爭一百二十萬元借款債務，原係履行所承受之陳炳棠
      債務，其等縱因清償債務而受有損害，然訴外人陳碧利既
      未因此受有利益，陳碧利或其法定繼承人即無不當得利可
      言。
（五）綜參上開各情：
    (1)系爭一百二十萬元借款之實際借用人為訴外人陳炳棠，上
      訴人主張訴外人陳碧利並未將系爭一百二十萬元借款交付
      陳炳棠者，與實情不符，不足採信。從而，上訴人主張訴
      外人陳碧利應依民法第五百四十一條規定，負交付金錢之
      義務云云，即為無理由。
    (2)系爭一百二十萬元借款既係陳炳棠所借用，原應由陳炳棠
      負清償之責；訴外人張安全於九十六年五月間向朴子市農
      會借款一百二十萬元，用以清償訴外人陳碧利所借之一百
      二十萬元債務，實係清償陳炳棠本身債務，即無由訴外人
      張安全承受朴子市農會對於陳碧利之一百二十萬元借款債
      權可言。上訴人主張訴外人張安全已將承受之一百二十萬
      元借款債權讓與予上訴人云云，亦屬無據，不足憑採。
    (3)訴外人陳炳棠於九十七年死亡後，上訴人等係其法定繼承
      人，所為清償系爭一百二十萬元借款債務行為，縱因此受
      有損害，惟訴外人陳碧利既未受有利益，上訴人主張被上
      訴人應繼承其被繼承人陳碧利之不當得利返還義務云云，
      亦為無理由。
    (4)訴外人陳炳棠對於陳碧利並無系爭一百二十萬元借款之交
      付請求權，陳碧利復無返還不當得利之債務；上訴人主張
      繼承陳炳棠對於陳碧利之上開債權，而與被上訴人陳志榮
      之系爭執行名義所載票款債權為抵銷云云，洵屬無據。上
      訴人於第二審程序中，追加主張受讓訴外人張安全承受朴
      子市農會對於陳碧利之系爭一百二十萬元借款債權，而與
      被上訴人陳志榮之系爭執行名義所載票款債權為抵銷云云
      ，亦屬無據，同為無理由。
八、綜上所述，上訴人之上開主張，均無足採。上訴人主張本於
    繼承、不當得利、委任，代位清償、債權讓與及債務人異議
    之訴異議權等法律關係，求為命撤銷系爭執行事件之強制執
    行程序，被上訴人等應連帶給付八十九萬零八十三元及法定
    遲延利息之判決，即屬無據，不應准許。原審法院就上訴人
    於原審所為請求部分，為上訴人敗訴之判決，其認事用法並
    無不合；上訴意旨猶執前詞指摘原判決不當，求予廢棄改判
    ，為無理由，應予駁回。至於上訴人於上訴後，所為追加之
    訴部分，亦為無理由，應併予駁回。
九、本件事證已臻明確，兩造其餘攻擊防禦方法之陳述，與判決
    結果並無影響，爰不一一論述，併此敘明。
十、據上論結，本件上訴及追加之訴均為無理由，依民事訴訟法
    第四百四十九條第一項、第七十八條、第八十五條第二項，
    判決如主文。
中    華    民    國   100    年    5     月    3     日
                  民事第二庭    審判長法  官  陳 光 秀
                                      法  官  曾 平 杉
                                      法  官  李 文 賢
上為正本係照原本作成。
本判決不得上訴。
中    華    民    國   100    年    5     月    4     日
                                      書記官  尤 乃 玉